【裁判字號】    99,訴,455
【裁判日期】    991213
【裁判案由】    確認委任關係不存在
【裁判全文】
臺灣高雄地方法院民事判決               99年度訴字第455號
原      告  林煜棠
訴訟代理人  李昌明律師
被      告  財政部高雄市國稅局
法定代理人  陳金鑑
訴訟代理人  邱有相
上列當事人間請求確認委任關係不存在事件，本院於民國99年11
月29日言詞辯論終結，判決如下：
    主      文
被告不得將原告列為升躍實業股份有限公司之清算人。
原告其餘之訴駁回。
訴訟費用由被告負擔百分之五十，其餘由原告負擔。
    事實及理由
一、按訴狀送達後，原告不得將原訴變更或追加他訴。但請求之
    基礎事實同一者、不甚礙被告之防禦者及訴訟之終結者，不
    在此限，民事訴訟法第255 條第1 項第2 款、第7 款分別定
    有明文。經查，本件原告起訴時，原聲明：確認原告被選派
    為升躍實業股份有限公司（下稱升躍公司）清算人之委任關
    係，自始不存在。嗣於民國99年11月29日言詞辯論期日，另
    追加聲明：被告不得將原告列為升躍公司之清算人（見本院
    卷第201 頁）。查，原告追加之聲明與原請求之基礎事實同
    一，且訴訟及證據資料具有同一性或一體性，無礙被告之防
    禦及本件訴訟之終結，依首揭規定，自應准許。
二、原告主張：被告因訴外人升躍公司申請復查營業稅事件，查
    知升躍公司已於95年10月4 日解散，及訴外人即升躍公司之
    代表人黃石玉歿於97年12月8 日，且升躍公司已無其他董事
    及經理人可處理業務之情，即向本院聲請選派清算人。伊雖
    經本院於98年12月8 日以98年度司字第15號裁定（下稱系爭
    裁定）選派為升躍公司之清算人，然伊業於99年1 月17日向
    本院具狀表示拒絕就任升躍公司之清算人。伊既未承認擔任
    升躍公司之清算人，伊與升躍公司間自不因系爭裁定而當然
    發生委任關係等語。為此，爰準用公司法第83條第1 、2 、
    3 項之規定，提起本件訴訟等情，並聲明如前所述。
三、被告則以：因本院以系爭裁定選派原告為升躍公司之清算人
    ，其始依系爭裁定對原告送達復查決定書及營業稅核定稅額
    繳款書。其就原告與升躍公司之關係僅屬利害關係人，原告
    對其起訴並無確認利益，且依系爭裁定之效力，原告既經本
    院選派為升躍公司之清算人，即與升躍公司發生委任關係，
    其自得將原告列為升躍公司之清算人，而對原告送達相關文
    書等語，資為抗辯。並聲明：原告之訴駁回。
四、兩造不爭執事項：
  (一)原告經本院以系爭裁定選派為升躍公司之清算人，原告不服
    對系爭裁定提起抗告，嗣經本院以99年度抗字第8 號裁定駁
    回抗告而確定在案。
  (二)被告將升躍公司之復查決定書以98年12月16日財高國稅法字
    第0980081420號函對原告送達。
  (三)被告之復查決定，就升躍公司自97年12月11日起至97 年12
    月20日止之營業稅核定稅額繳款書，仍將原告列為升躍公司
    之清算人。
五、爭執事項：
  (一)原告提起本訴有無確認利益?
  (二)原告以未承諾就任升躍公司之清算人為由，主張與升躍公司
    無委任關係，被告不得將原告列為升躍公司之清算人，有無
    理由？
六、茲就兩造之爭點，析述本院得心證之理由如下：
  (一)原告提起本訴有無確認利益?
    1.按確認之訴非原告有即受確認判決之法律上利益者，不得
      提起。所謂即受確認判決之法律上利益，係指法律關係之
      存否不明確，原告主觀上認其在法律上之地位有不安之狀
      態存在，且此種不安之狀態，能以確認判決將之除去者而
      言，若縱經法院判決確認，亦不能除去其不安之狀態者，
      即難認有受確認判決之法律上利益。而確認判決之效力，
      僅及於受判決之當事人，如不以法律關係主體為原告或被
      告，原告無從受確認判決之法律上利益，最高法院96年度
      台上字第455 號判決意旨參照。
    2.經查，原告所確認委任關係不存在之主體係原告與升躍公
      司間之關係，惟該法律關係是否存在，乃繫於原告與升躍
      公司之間，被告僅為該法律關係以外之第三人，換言之，
      被告並非該委任關係存否之主體，原告對被告提起確認之
      訴，並不能除去其不安之狀態，揆諸上開說明，原告無從
      受確認判決之法律上利益，從而，原告提起本訴無確認利
      益。
  (二)原告以未承諾就任升躍公司之清算人為由，主張與升躍公司
    無委任關係，被告不得將原告列為升躍公司之清算人，有無
    理由？
    1.按公司之清算，以董事為清算人。但本法或章程另有規定
      或股東會另選清算人時，不在此限。不能依前項之規定定
      清算人時，法院得因利害關係人之聲請，選派清算人；清
      算人於執行清算事務之範圍內，除本節有規定外，其權利
      義務與董事同；公司與董事間之關係，除本法另有規定外
      ，依民法關於委任之規定，公司法第322 條、第324 條、
      、第192 條第4 項分別定有明文，故董事係股份有限公司
      之法定清算人，且清算人於執行清算事務之範圍內，與公
      司之關係，應依民法關於委任之規定。
    2.經查，原告經本院以系爭裁定選派為升躍公司之清算人，
      原告不服對系爭裁定提起抗告，嗣經本院以99年度抗字第
      8 號裁定駁回抗告而確定在案，為兩造所不爭，足見被告
      係依公司法第322 條第2 項規定，由法院以選派方式決定
      由原告擔任升躍公司之清算人，已堪認定，被告並據上開
      確定裁定主張原告為升躍公司之清算人云云，然為原告以
      上情否認。按私法上法律關係之成立，除法律規定者外，
      以當事人合意成立者為限，本件被告雖主張原告業經本院
      選派其為升躍公司之清算人確定，而與升躍公司成立委任
      關係等語。惟按股份有限公司清算人之產生不外乎清算當
      時之董事即法定清算人、章程特定或股東會選任之清算人
      及法院依利害關係人之聲請所選派之清算人，此觀公司法
      第322 條規定自明。而前者為法律所明定，固其與清算公
      司之法律關係，即不以當事人間之合意為必要而自然發生
      。後二者其法律關係之產生，既非法律規定使然，自應以
      當事人間之合意為必要，是被告僅以原告業經本院依非訟
      程序選派為升躍公司清算人，二者間已具有清算人之委任
      關係云云，即有推研疑慮。
    3.次查，依公司法第334 條準用同法第84條規定，可知股份
      有限公司之清算人職務包括：(1)了結現務；(2)收取債權、
      清償債務；(3)分派盈餘或虧損；(4)分派賸餘財產。又觀之
      公司法第8 條之規定，股份有限公司之清算人，於執行職
      務範圍內，屬公司負責人。倘原告擔任升躍公司清算人後
      ，其顯然與升躍公司、該公司債權人及股東等都負有一定
      法律責任，自不容許任意創設原告與升躍公司間之法律關
      係。從而，系爭裁定僅涉及升躍公司清算人之人選適當性
      問題，仍須被選派之人為承諾之意思表示，才發生清算委
      任關係，尚難據此即創設原告與升躍公司實體法上之權利
      義務關係。
    4.又查，原告於99年1 月7 日以民事聲報拒絕就任清算人狀
      向本院表示拒絕擔任升躍公司之清算人乙節，有上開狀紙
      在卷可查（見本院卷第7 、8 頁），顯見原告並無承諾擔
      任升躍公司清算人之意思表示。另依經濟部81年8 月27日
      商字第223740號函釋意旨（見本院卷第188 頁）以觀，法
      院選派之清算人，仍需清算人為就任之承諾，清算人與公
      司之關係，始因承諾表示而成立委任關係，亦為相同之認
      定，而原告並未承諾擔任升躍公司清算人，業如上述，則
      依上開說明，原告以未承諾擔任升躍公司清算人為由，主
      張其與升躍公司間無清算委任關係存在，應屬可採。
    5.原告與升躍公司間並無清算委任關係存在，業如上述，則
      原告並非升躍公司之清算人，自非屬升躍公司於清算程序
      中依公司法第8 條所定之負責人，是原告並無對外代表升
      躍公司之權限。從而，原告請求被告不得將其列為升躍公
      司之清算人，為有理由，應予准許。
七、綜上所述，原告以其未承諾擔任清算人為由，請求被告不得
    將其列為升躍公司之清算人，為有理由，應予准許。至原告
    所提確認之訴，欠缺訴之利益，為無理由，應予駁回。
八、本件事證已臻明確，兩造其餘攻擊防禦方法，經核與判決結
    果，不生影響，爰不一一論述。
九、據上論結，本件原告之訴為一部有理由，一部無理由，依民
    事訴訟法第79條，判決如主文。
中    華    民    國    99    年    12    月    13    日
                  民事第五庭審判長法  官  黃國川
                                  法  官  劉定安
                                  法  官  何佩陵
以上正本係照原本作成。
如對本判決上訴，須於判決送達後20日內向本院提出上訴狀。如
委任律師提起上訴者，應一併繳納上訴審裁判費。
中    華    民    國    99    年    12    月    13    日
                                  書記官  陳喜苓

司法院資訊處製作；財團法人民間司法改革基金會備份。
